【裁判字號】    90,上訴,1128
【裁判日期】    900723
【裁判案由】    偽造文書等
【裁判全文】
台灣高等法院刑事判決                            九十年度上訴字第一一二八號
    上 訴 人即
    被      告  己○○
右列被告因偽造文書等案件，不服臺灣桃園地方法院中華民國八十九年十二月十一日
第一審判決（案號：八十九年度訴字第一一三六號，起訴案號：臺灣桃園地方法院檢
察署八十九偵字第四四三八號），本院判決如左︰
        主  文
原判決撤銷。
己○○連續意圖為自己不法之所有，以詐術使人將本人之物交付，處有期徒刑柒月。
        事  實
一、己○○於民國八十七年七月十日擔任會首招組民間互助會一會，會首及會員丙○○等共二十一人，約定迄八十九年三月十日止，每月十日開標，每會會款新台幣
    （下同）五萬元。詎己○○竟因周轉不靈，需錢應急，遂意圖為自己不法之所有
    ，並基於概括之犯意，自八十八年三月十日起至八十八年九月十日間，於如附表
    所示之時間，連續六次藉開標日並無會員親自前往其桃園縣龜山鄉○○村○鄰○○路八十號三樓住處參與開標之機會，各冒用如附表所示之會員葉玉惠等人名義
    ，向葉玉惠以外之活會會員詐稱該次會由葉玉惠等以如附表所示之底標標金得標
    ，再向葉玉惠等活會會員誑稱係其他會員得標，使各活會會員陷於錯誤，而分別
    交付會款（活會會員則交付五萬元扣除底標金額之會款），每次詐得如附表所示
    之金額，總計為三百萬六千七百元。嗣於八十八年十月十日，會員丙○○等人發
    覺活會人數超過剩餘之開標次數，始悉上情。
二、案經互助會會員丙○○、癸○○、丁○○、甲○○、庚○○、乙○○、華建鍾、
    壬○○、戊○○、辛○○訴由桃園縣警察局龜山分局報請台灣桃園地方法院檢察
    署檢察官偵查起訴。
        理  由
一、右揭犯罪事實，迭業據上訴人即被告己○○偵審中坦承不諱，核與告訴人丙○○
    、癸○○、丁○○、甲○○、庚○○、乙○○、華建鍾、壬○○、戊○○、辛○○指述被害情節悉相符合，並有互助會會單一紙及事後被告與會員成立之和解書
    十份在卷為憑，事證明確，犯行堪予認定。
二、核被告所為，係犯刑法第三百三十九條第一項詐欺取財罪。其六次冒標會款之詐
    欺犯行，時間緊接、手段相似，顯係基於概括之犯意多次觸犯犯罪構成要件相同
    之罪名，應論以連續犯一罪，並加重其刑。而其每次冒標會款之行為，同時分向
    各活會員為之，係以一接續行為侵害數人同種之財產法益，應依想像競合犯之例
    從一情節較重者處斷。
三、原審予以論罪科刑，固非無見，惟查本件被告行詐對像應僅活會會員，死會會員
    原應每月支付足額死會款五萬元，無被詐欺之問題。原判決將被告冒標之各次死
    會款亦列入詐取金額，即有未當。被告上訴意旨猶執前詞，指摘原判決不當，雖
    不足採，惟原判決既有可議，自應由本院將原判決撤銷改判。爰審酌被告詐取他
    人財物高達三百萬餘元，惟念其於審理中坦承犯行，並與告訴人丙○○等十人達
    成和解（但與辛○○未達成和解），態度尚非不良等一切情狀，量處如主文所示
    之刑示懲。
四、公訴意旨另指：被告意圖為自己不法之所有，基於概括之犯意，分別於八十五年
    間，向告訴人辛○○佯稱因樂揚建設股份有限公司（下稱樂揚公司）所屬之台北
    縣新莊市「台銀頂好住宅大樓」之工地（下稱台銀工地），要求股東增資，遂以
    其持有樂揚公司之其中四分之一股權以一百萬元讓與辛○○，並約定俟樂揚公司
    之前揭台銀工地完工後，即可取得前揭股金及其利潤，共計二百二十萬元。惟台
    銀工地業於八十七年七月間完工，且全數販賣完畢，豈料被告竟拒絕付款，一再
    藉詞拖延，事實上被告早已自樂揚公司領取全部之投資款。另於八十七年四月間
    ，被告佯以代偉大建設公司（下稱偉大公司）發行股票籌款，向告訴人辛○○募
    集資金每股十元，二十七萬股計二百七十萬元，致告訴人辛○○陷於錯誤而交付
    前揭款項，卻未能分得偉大公司任何股票，嗣知悉被告將前開款項轉入其為負責
    人之舜韋建設股份有限公司（下稱舜韋公司），甚而於八十七年十一月間再將舜
    韋公司股權轉讓他人，告訴人辛○○始知受騙。又被告於犯罪事實欄所示之時間
    ，偽造如附表所示之遭冒標會員葉玉惠等人之署押，製成葉玉惠名義之標單行使
    ，藉以冒標會款，涉有刑法第三百三十九條第一項詐欺罪嫌、同法二百十七條第
    一項、第二百十六條行使偽造私文書罪嫌等語。惟查：
   （一）被告固於原審坦承於八十五年十一月份、八十七年四月間分別收受告訴人
         辛○○所交付投資樂揚公司之一百萬元，及投資偉大公司之二百七十萬元
         ，而以自己名義投資，亦不否認於樂揚公司發放台銀工地之股金及利潤時
         ，並未將告訴人辛○○所應得者交付，並將原投資於偉大公司之股金轉入
         舜韋公司，嗣後又將其所持有之舜韋公司股份移轉與他人之事實，然堅決
         否認邀請告訴人辛○○投資，施有任何詐術，並辯稱：伊與告訴人辛○○
         為多年好友，伊擔任股東之樂揚公司於八十五年間投資興建台銀工地，所
         需資金由股東分配增資，伊邀告訴人辛○○投資，二人乃訂立合夥契約，
         由告訴人辛○○交付一百萬元以購買伊名下之樂揚公司股票百分之二，台
         銀工地投資案結束時再分配利潤與股金，然樂揚公司於八十五年十月間與
         喜揚建設股份公司、昶揚建設股份有限公司合併，公司分配利潤之方式改
         成配股，而不是直接用現金，而告訴人辛○○要求給付現金，所以當次樂
         揚公司配股時，伊沒有給他股票。但樂揚公司於八十六年公開發行股票、
         八十七年增資，伊介紹告訴人辛○○購買該公司股票，告訴人辛○○評估
         公司前景看好亦均斥資購買。又偉大公司與樂揚公司素有業務來往，偉大
         公司股東見樂揚公司公開發行股票成功，也想公開發行股票，伊身為偉大
         公司之股東，乃向告訴人辛○○募股，雙方訂有備忘錄一紙，然偉大公司
         公開發行股票未果，伊徵得告訴人辛○○同意，將該筆投資款轉入伊擔任
         負責人之舜韋公司，並於八十八年二月交付四十三萬元之舜韋公司紅利予
         告訴人辛○○。而伊本身因投資樂揚、舜韋公司之資金，均係向銀行或親
         朋好友借貸，利息沈重，自八十七年下半年起，財務狀況陷於窘困，已將
         其所有之樂揚、舜韋公司股票質押借款，是樂揚公司八十八年十月份配股
         時，伊亦無能將樂揚公司之股份移轉給告訴人辛○○，嗣後於八十八年年
         底亦將所持有之舜韋公司股份全數轉讓他人，所得款項回贖一部份樂揚公
         司股份，伊向告訴人辛○○表示擬將轉讓該股票以償還所積欠之舜韋公司
         投資款，但告訴人辛○○以數額過少而拒絕。伊自始至終均未對告訴人黃
         貴德施以詐術等語。
   （二）按犯罪事實，應憑積極證據。又以詐術使人為不利於己之財產處分行為者
         ，如依積極證據足可證明行為人確係意圖不法所有或意圖損害他人時，固
         得分別情形論以刑法第三百三十九條或同法第三百五十五條之罪，倘若行
         為人施詐時之意圖尚有存疑，依調查之結果復不足以認定其自始具有上述
         主觀犯罪構成要件，受害人除依民法第九十二條等相關私權規定尋求救濟
         外，非得概對被告繩以刑事責任。本件公訴人指被告涉嫌詐欺告訴人黃貴
         德，無非以告訴人辛○○指述被告邀其投資樂揚公司、偉大公司，嗣後竟
         未將投資樂揚公司所得之利潤交付，復將投資偉大公司之資金轉為舜韋公
         司，並於財務窘困之際，將登記於被告名下之舜韋公司之股份轉讓與他人
         等情為據。惟徵之告訴人辛○○並不否認被告確將伊投資樂揚公司之一百
         萬元資金以其名義投入樂揚公司台銀工地之開發案中，而投資偉大公司募
         股案之資金，因偉大公司公開發行股票未果，業經被告告知轉投資於舜韋
         公司之事實，而樂揚公司、舜韋公司目前經營狀況均佳，告訴人辛○○並
         經被告推薦而購買持有樂揚公司之股份等節，復為告訴人辛○○所自承，
         是被告既未誤導告訴人辛○○對於投資風險之評估，亦將告訴人辛○○投
         資款項依雙方之約定，如數以被告名義投資上開公司，實難認被告取得告
         訴人辛○○投資款項之初，施用任何詐術。況且，告訴人於八十八年二月
         交付四十三萬元之舜韋公司紅利予告訴人辛○○，嗣後於八十八年年底亦
         因將所持有之舜韋公司股份全數轉讓他人，所得款項回贖一部份樂揚公司
         股份後，曾向告訴人辛○○表示擬將轉讓該股票以償還所積欠之舜韋公司
         投資款，但告訴人辛○○以數額過少而拒絕等情，亦為被告及告訴人黃貴
         德所一致供承在卷，足見被告就其受告訴人辛○○信託以自身名義投資公
         司之事務，確已部分履行，亦尚難遽謂其在收受告訴人辛○○投資款項之
         初，有何犯罪意圖。至於被告受告訴人辛○○信託，以自身名義投資公司
         ，於公司發放紅利配股之際，竟未將紅利股本交付告訴人辛○○，又擅將
         信託於其名下之舜韋公司股份出賣，於誠信原則固不無違背，但民事債務
         人未依債之本旨履行給付之情況，在一般社會經驗上原因非一，其因不可
         歸責之事由無法給付、或因合法對他造主張抗辯而拒絕給付、甚至債之關
         係成立後惡意遲延給付皆有可能，非必出於自始無意給付之財產犯罪一端
         。而刑事被告依法不負自證無罪之義務，在別無積極證據之情形下，當不
         得違反刑事訴訟法第一百五十四條之規定，以單純債務不履行之狀態，推
         定被告自始具有犯罪意圖而轉令其提出有利於己之反證。公訴人指述被告
         二人以投資為名目詐取財物，除依告訴人辛○○表明被告事後違反信託契
         約外，並未提出被告如何自始意圖從事財產犯罪之證據以憑調查，非可遽
         為不利被告之推定。此外查無足以證明被告犯罪之積極證據，應認本案爭
         執僅屬因信託契約引起之民事債務糾紛，惟公訴人既認該部分詐欺犯嫌與
         本院論科冒標會款之詐欺犯行部分有連續犯裁判上一罪關係，爰不另為無
         罪之諭知。至於被告於信託契約終了之際，未將財物返還並出賣股份，是
         否涉有背信罪嫌，則與本案詐欺罪嫌非屬同一事實，未經起訴即非本院所
         得審理，應由有權偵查機關，另行偵處，附此敘明。
   （三）公訴人另指被告涉有冒寫會員標單之犯嫌，無非以被告於警訊中中自承所
         主持之互助會投標時，有書寫標單，標單上有姓名及投標金額之註記等情
         為據，然被告於審理中堅決否認有此犯行，辯稱：伊均是利用開標日無會
         員親自到場之日冒標會款，故並未偽造他人名義之標單行使等語，而徵諸
         告訴人丙○○、癸○○、丁○○、甲○○、庚○○、乙○○、華建鍾、簡
         耀富、戊○○等人均稱開標日大多並未到場，僅以電話向被告表示投標金
    額等語以觀，顯然被告確毋庸冒寫會單，即可利用會員未於開標日到場投
         標之機會予以冒標，而經調查復無其他證據足為被告前揭自白之佐證，核
         諸刑事訴訟法第一百五十六條第二項之規定，當不得以該自白為唯一證據
         認定被告犯行使偽造私文書罪，此部分公訴事實應認不能證明。但公訴人
         定認該部分犯嫌與前述詐欺行為有牽連犯裁判上一罪關係，根據審判不可
         分原則，爰不另為無罪之諭知。
五、據上論斷，應依刑事訴訟法第三百六十九條第一項前段、第三百六十四條、第二
    百九十九條第一項前段，刑法第五十六條、第三百三十九條第一項、第五十五條
    ，罰金罰鍰提高標準條例第一條前段，判決如主文。
本案經檢察官費玲玲到庭執行職務。
中      華      民      國    九十     年       七     月     二十三    日
                              台灣高等法院刑事第十三庭
                                  審判長法  官  黃  聰  明
                                        法  官  李  春  地
                                        法  官  盧  彥  如
右正本證明與原本無異。
檢察官如不服本判決應於收受送達後十日內向本院提出上訴書狀，其未述上訴之理由
者並得於提起上訴後十日內向本院補提理由書（均須按他造當事人之人數附繕本）。
                                        書記官  蕭  麗  珍
中      華      民      國    九十     年       七      月     二十三   日
附論罪科刑依據之法條：
刑法第三百三十九條：
意圖為自己或第三人不法之所有，以詐術使人將本人或第三人之物交付者，處五年以
下有期徒刑、拘役或科或併科一千元（已提高十倍為一萬元）以下罰金。
以前項方法得財產上不法之利益或使第三人得之者，亦同。
前二項之未遂犯罰之。
附表：
編號  時        間  冒用會員名稱   標  息（新台幣） 詐欺所得金額（新台幣）
一    八十八年三月  葉玉惠         九千元           五十三萬三千元
      十日                                         （13x41,000=533,000)
二    八十八年四月  癸○○         九千五百元       五十二萬六千五百元
      十日        （即裕德電機）                    (13x40,500=526,500)
三    八十八年五月  葉玉惠         九千六百元       五十二萬五千二百元
      十日                                         （13x40,400=525,200)
四    八十八年七月  丁○○         一萬零五百元     四十七萬四千元
      十日                                          (12x39,500=474,000)
五    八十八年八月  甲○○         一萬零五百元     四十七萬四千元
      十日        （即新通號）                      (12x39,500=474,000)
六    八十八年九月  丙○○         一萬零五百元     四十七萬四千元
      十日                                         （12x39,500=474,000)
                                                    總共：三百萬六千七百元


司法院資訊處製作；財團法人民間司法改革基金會備份。
